【裁判字號】    95,判,527
【裁判日期】    950420
【裁判案由】    所得稅法
【裁判全文】
最  高  行  政  法  院  判  決
                                     95年度判字第00527號
上  訴  人  甲○○
訴訟代理人  楊淑卿會計師
被 上訴 人  財政部臺北市國稅局
代  表  人  張盛和
上列當事人間因所得稅法事件，上訴人對於中華民國93年11月4
日臺北高等行政法院92年度訴字第3498號判決，提起上訴，本院
判決如下：
    主  文
原判決廢棄，發回臺北高等行政法院。
    理  由
本件上訴人在原審起訴主張：上訴人為中央產物保險股份有限公
司（下稱中央產險公司）民國82年5月14日起至84年12月31日止
負責人。被上訴人以上訴人係所得稅法第89條第1項第2款規定之
扣繳義務人，而中央產險公司取得吉洋保險代理人有限公司（下
稱吉洋公司）、環華產物保險代理人股份有限公司（下稱環華公
司）、亞東保險代理人有限公司（下稱亞東公司）等3家公司開
立之發票，分別為82年度新臺幣（下同）67,178,943元、83年度
180,111,422元及84年度146,740,162元，認為中央產險公司給付
未經許可之經紀人、代理人佣金支出，上訴人未依規定按給付額
扣繳稅款，發函責令補報應扣未扣繳稅款，分別為82年度6,717,
894元、83年度18,011,142元及84年度14,674,016元及補報各年
度之扣繳憑單。上訴人未依限辦理，遂依所得稅法第114條第1款
後段規定，分別按應扣未扣稅額處以3倍之罰鍰，82年度為12,09
2,208元、83年度為54,033,426元、84年度為44,022,048元。上
訴人申請復查結果，經變更核定扣繳稅款分別為82年度4,030,73
6元、83年度10,806,685元、84年度8,804,409元，變更應處罰鍰
83年度為32,420,055元，84年度為26,413,227元，其餘未獲變更
。惟系爭薪資支出款項非由中央產險公司支付納稅義務人，上訴
人為中央產險公司負責人，依法不負扣繳義務；縱認上訴人有扣
繳義務，然被上訴人責成上訴人就吉洋公司、環華公司、亞東公
司等3家公司82、83及84年度「開立統一發票金額」（分別為82
年度67,178,943元、83年度180,111,422元及84年度146,740,162
元）之「全數」依薪資所得扣繳率6%扣繳稅款，亦屬錯誤。且被
上訴人並未依法限期責令上訴人補繳應扣未扣或短扣之稅款及補
報扣繳憑單，被上訴人既未依所得稅法第114條第1款規定踐行行
政程序，即有違反法令等情，爰請判決將原處分及訴願決定均撤
銷。
被上訴人則以：上訴人為中央產險公司之負責人，即行為時所得
稅法第89條第1項第2款規定之扣繳義務人，該公司於82、83及84
年度給付未經許可之經紀人、代理人佣金支出，上訴人未依規定
按給付額扣繳稅款，而以吉洋、環華、亞東等3家公司開立之不
實發票充抵憑證，其金額分別為82年度67,178,943元、83年度18
0,111,422元及84年度146,740,162元，被上訴人乃按該查獲帳簿
記載，依行為時所得稅法第88條第1項第2款、第89條第1項第2款
及第114條第1款規定，限期責令上訴人補繳應扣未扣稅款，分別
為82年度6,717,894元、83年度18,011,142元及84年度14,674,01
6元。上訴人申請復查結果，以其應扣繳稅款應改依薪資所得扣
繳辦法第6條規定按6%扣取稅款，重行核算扣繳稅款82年度4,03
0,736元、83年度10,806,685元、84年度8,804,409元。又本件經
被上訴人依所得稅法第114條第1款後段規定，責令上訴人限期補
報補繳上開應扣未扣繳稅款，上訴人仍未依限辦理，被上訴人遂
依所得稅法第114條第1款後段規定，按應扣未扣稅額處3倍罰鍰
，並依復查結果，重行核算應處罰鍰82年度為12,092,208元，83
年度為32,420,055元，84年度為26,413,227元，自屬有據等語，
資為抗辯。
原判決將原處分及訴願決定予以維持，駁回上訴人在原審之訴，
係以：依臺灣新竹地方法院86年度訴字第207號刑事判決所認定
之犯罪事實，環華、吉洋、亞東等3家公司負責人，均以明知為
不實之事項，而填製會計憑證被判決有罪在案，足認環華、吉洋
、亞東等公司確有開立不實之統一發票予中央產險公司作為代理
人佣金之支付憑證。據此，中央產險公司收取上開公司所開立不
實之發票作為進項後，並未實際支付發票面額上所載之佣金款，
而是自行留用發票面額款項80%至83%後，再由中央產險公司以「
佣金」方式，實際支付相關之受款人。依行為時營利事業所得稅
查核準則第92條規定：「產物保險業支付未經許可之經紀人佣金
或代理人之代理費，不予認定。」中央產險公司為消化給付與未
經許可之經紀人所取得之鉅額產險佣金以申報稅捐，即請託吉洋
、環華、亞東等3家公司於82、83及84年度以代理費、佣金等名
目，開立不實之發票分別為67,178,943元、180,111,422元及14
6,740,162元，作為進貨憑證，未依法辦理扣繳之事實，有卷附
之調查局北機組函、調查筆錄及相關資料可稽。按「營利事業取
得之佣金收入，如經開立統一發票交付對方，應免由對方（佣金
給付人）就該項佣金支出，依現行各類所得扣繳稅率表規定，扣
繳所得稅款。」為財政部66年5月20日台財稅第33290號函所釋示
。被上訴人分別以87年5月19日財北國稅中正資字第87062352號
函及87年6月4日財北國稅中正資字第87062533號函，責令上訴人
於87年6月25日前補繳稅款，並於繳納期限過後10日內補報扣繳
憑單，自屬依法有據。財政部66年5月20日台財稅第33290號函釋
意旨，係指有真實交易後，所產生之營利事業取得之佣金部分，
始有其適用。中央產險公司扣繳違章案源自吉洋、環華、亞東等
公司販售不實發票予中央產險公司作為代理人佣金之支付憑證，
中央產險公司收取上開不實發票作為進項後，並未實際支付發票
面額上所載之佣金款，而是自行留用發票面額款項80%至83%後，
再由中央產險公司以佣金方式，實際支付相關之受款人，足證吉
洋、環華、亞東等3家公司並非實際中央產險公司佣金之支付對
象，自與財政部上開函釋意旨不符。上訴人主張中央產險公司係
預留17%至20%佣金後，才將剩餘之金額發給實際受領之人，被上
訴人不應責付上訴人負擔全部扣繳義務云云，自不足採。本件被
上訴人所屬中正稽徵所已以87年5月19日財北國稅中正資字第870
62352號函及87年6月4日財北國稅中正資字第87062533號函通知
上訴人，責令上訴人限期補報補繳應扣未扣繳稅款，有上開函影
本2份在卷可按，惟上訴人仍未依限辦理，從而，被上訴人核定
上訴人82年度扣繳稅款為4,030,736元、83年度10,806,685元、
84年度8,804,409元，並處罰鍰82年度12,092,208元、83年度32,
420,055元，84年度26,413,227元，並無不合，為其判決之論據
。
本院查：行為時所得稅法第88條條第1項第2款、第89條第1項第2
款分別規定：「納稅義務人有左列各類所得者，應由扣繳義務人
於給付時，依規定之扣繳率或扣繳辦法，扣取稅款，並依第92條
規定繳納之：．．．2.機關、團體、事業或執行業務者所給付之
薪資、利息、租金、佣金、權利金、競技、競賽或機會中獎之獎
金或給與、執行業務者之報酬，及給付在中華民國境內無固定營
業場所及營業代理人之國外營利事業之所得。」「前條各類所得
稅款，其扣繳義務人及納稅義務人如左：．．．2.薪資、利息、
租金、佣金、權利金、執行業務報酬、競技、競賽或機會中獎獎
金或給與，及給付在中華民國境內無固定營業場所或營業代理人
之國外營利事業之所得，其扣繳義務人為機關、團體之主辦會計
人員、事業負責人及執行業務者：納稅義務人為取得所得者。」
依此規定，須事業確有給付薪資、利息、租金、佣金．．．執行
業務者之報酬等所得予特定人時，方有應由扣繳義務人即事業負
責人於給付時，依規定之扣繳率或扣繳辦法扣取稅款，並依規定
繳納之可言。至於事業究竟有無給付薪資、佣金等所得？給付之
對象為何人？實際給付之金額若干？扣繳義務人應依規定扣繳之
金額若干？應由該管稅捐稽徵機關依其查得之資料核定之。又行
政訴訟法第133條前段規定：「行政法院於撤銷訴訟，應依職權
調查證據。」本件為撤銷訴訟，行政法院自應依職權調查證據，
期得發現實質之真實。本件上訴人主張自臺灣新竹地方法院檢察
署檢察官起訴書及調查局北機組筆錄觀之，環華、吉洋及亞東公
司開立之發票金額，其中20%為各該公司代理費，非屬應扣繳之
薪資；再自被上訴人91年8月5日財北國稅法字第0910222259號重
核復查決定書理由觀之，亦可證被上訴人亦不否認系爭款項其中
僅80%支付給業代等語；原判決依臺灣新竹地方法院於86年度訴
字第207號刑事判決所認定之犯罪事實，認定中央產險公司收取
環華、吉洋及亞東公司所開立不實之發票作為進項後，並未實際
支付發票面額上所載之佣金款，而是自行留用發票面額款項80%
至83%後，再由中央產險公司以「佣金」方式，實際支付相關之
受款人，已如前述，則中央產險公司係以何名目支出款項？究係
「薪資」？或係「佣金」？實際支付相關受款人之金額若干？上
訴人應依規定扣繳而未扣繳之金額若干？原審即有依職權調查證
據並詳加審認之必要。又環華、吉洋、亞東等3家公司所開立不
實發票之金額，既非「全數」作為中央產險公司給付特定人佣金
之金額，被上訴人何以仍依該不實發票金額之「全數」，命上訴
人負「全數」應依規定扣繳之義務？原判決一方面認定中央產險
公司自行留用發票面額款項80%至83%後，再以「佣金」方式，實
際支付相關之受款人；一方面又依被上訴人責成上訴人依上開公
司開立發票金額之「全數」，命上訴人負百分之百薪資所得扣繳
義務，並認上訴人所主張中央產險公司係預留17%至20%佣金後，
才將剩餘之金額發給實際受領之人，被上訴人不應責付上訴人負
擔全部扣繳義務云云，為不足採，已有判決理由前後相互牴觸之
情形，自屬判決理由矛盾之違法。本件補繳應扣未扣之稅款部分
，既有重行調查審認之必要，則系爭罰鍰部分，自無可維持。上
訴論旨，執此指摘原判決違背法令，求予廢棄，非無理由，爰將
原判決廢棄，發回原審法院審理，以符法制。
據上論結，本件上訴為有理由，爰依行政訴訟法第256條第1項、
第260條第1項，判決如主文。
中    華    民    國    95    年    4     月    20    日
                  第二庭審判長法  官  廖  政  雄
                              法  官  林  清  祥
                              法  官  鍾  耀  光
                              法  官  姜  仁  脩
                              法  官  胡  國  棟
以  上  正  本  證  明  與  原  本  無  異
中    華    民    國    95    年    4     月    20    日
                              書記官  蘇  金  全


司法院資訊處製作；財團法人民間司法改革基金會備份。
